【裁判字號】    98,訴,1218
【裁判日期】    981013
【裁判案由】    返還股金
【裁判全文】
臺灣高雄地方法院民事判決              98年度訴字第1218號
原      告  甲○○
                      室
被      告  中南汽車客運股份有限公司
法定代理人  乙○○
訴訟代理人  黃振銘律師
上列當事人間請求返還股金事件，本院於民國98年9 月29日言詞
辯論終結，判決如下：
    主  文
被告應給付原告新臺幣壹佰萬元及自民國九十八年四月三十日起
至清償日止，按年息百分之五計算之利息。
訴訟費用由被告負擔。
    事實及理由
一、按訴狀送達後，原告不得將原訴變更或追加他訴。但請求之
    基礎事實同一者，不在此限，民事訴訟法第255 條第1 項第
    2 款定有明文。本件原告起訴時依據兩造間之特別股認股權
    證契約第4 條約定，請求被告返還退股金新台幣（下同）10
    0 萬元，嗣於訴狀送達後，追加不當得利之法律關係為請求
    權基礎，為同一之聲明之請求。原告起訴、追加之請求權基
    礎，均係本於兩造間之特別股認股權證契約之效力，基礎事
    實同一。原告為訴之追加，被告雖不同意，然合於前揭規定
    ，自應准許，先予敘明。
二、原告主張：兩造於民國93年8 月23日簽訂特別股認股權證契
    約書（下稱系爭契約），約定原告向被告認購特別股100 股
    ，每股1 萬元，應繳交股款100 萬元，認股滿1 年可申請退
    股。原告於同日匯款股款100 萬元至被告帳戶，被告亦交付
    特別股股票5 紙予原告。原告於98年3 月12日以存證信函向
    被告為申請退股之意思表示，被告自應依系爭契約之約定，
    返還退股金100 萬元予原告。縱認原告所認購之股份，並非
    被告合法發行之特別股，系爭契約對被告不生效力，則被告
    收受原告繳交之股款100 萬元，並無法律上原因，原告因此
    受有損害，被告亦應返還其所受之不當得利。爰依系爭契約
    及不當得利之法律關係，提起本訴，請求本院擇一有理由為
    判決，並聲明：被告應給付原告100 萬元及自起訴狀繕本送
    達翌日（即98年4 月30日）起至清償日止，按年息百分之5
    計算之利息。
三、被告則以：原告主張其認購之股份，並非被告依公司法相關
    規定所發行之特別股，而係訴外人即被告前任董事長丙○○
    個人擅自向原告招募，對被告應不生效力，原告不得依系爭
    契約，向被告申請退股並請求返還退股金，縱原告得請求返
    還退股金，亦應按退股時被告公司股份之淨值計算之。又原
    告匯款100 萬元至被告之帳戶內，係基於原告與丙○○之約
    定，被告收受原告匯款並非無法律上之原因等語，資為抗辯
    。並聲明：原告之訴駁回。
四、兩造不爭執事項：
  (一)原告於93年8 月23日匯款100 萬元至被告之帳戶內。
  (二)原告於98年3 月12日以存證信函向被告為退股及贖回入股金
    之意思表示，被告於翌日收受存證信函。
  (三)被告公司登記之股份總數，均已發行完畢，迄今未經股東會
    決議增資、變更章程，並經董事會決議發行新股。
五、本件之爭點：
  (一)系爭契約之效力為何？
  (二)原告請求被告返還退股金100 萬元，有無理由？
六、得心證理由：
  (一)系爭契約之效力為何？
    1.按股份有限公司增資發行新股，依公司法第277 條、第27
      8 條、第266 條第2 項規定，須先經股東會特別決議變更
      章程，並經董事會特別決議後，始可為之。由此等規定之
      趣旨觀之，股份有限公司未完成增資發行新股之手續前，
      不得對外募股。是以，董事長如擅自代表公司對外募股，
      因其所執行非公司業務，自無對外代表公司之權限。又按
      代表與代理固不相同，惟關於公司機關之代表行為，解釋
      上應類推適用關於代理之規定，故無代表權人代表公司所
      為之法律行為，若經公司承認，即對於公司發生效力；又
      民法第169 條關於表見代理之規定，惟意定代理始有適用
      ，若代表或法定代理則無適用該規定餘地，最高法院74年
      台上字第2014號、79年台上字第2012號判例可資參照。準
      此，股份有限公司未完成增資發行新股之手續前，董事長
      即擅自代表公司對外募股，就該募股行為之效力，應類推
      適用無權代理之規定。
    2.原告主張系爭契約係被告公司前任董事長丙○○於93 年8
      月23日代表被告公司與原告簽署，應屬有效等情。被告否
      認之，並以：被告公司並未經股東會決議增資、董事會決
      議發行新股，丙○○擅自對外向原告招募特別股，對公司
      不生效力等語為辯。
    3.經查：
      (1)原告主張系爭契約係被告公司前任董事長丙○○於93年
        8 月23日代表被告公司與原告簽署，業據其提出特別股
        認股權證契約書1 紙為憑。證人丙○○亦到庭證稱：因
        公司財務有問題，需要資金才拜託原告出資，特別股認
        股權證契約書係真正，其上之公司及其個人之印章，亦
        為真正等語（本院卷第82頁）。原告主張此部分事實，
        應可信實。
      (2)被告公司登記之股份總數，均已發行完畢，迄今未經股
        東會決議增資、變更章程，並經董事會決議發行新股乙
        節，除經證人丙○○到庭證稱：向原告招募特別股，並
        未被告公司股東會、董事會決議等語（本院卷第83頁）
        ，並為兩造所不爭執，且經本院依職權調取被告公司登
        記案卷查閱無誤，應為真實。丙○○在被告公司未經股
        東會決議增資、變更章程，並經董事會決議發行新股前
        ，即代表被告公司向原告招募股份之事實，亦堪認定。
    4.綜上，丙○○在被告公司未經股東會決議增資、變更章程
      ，並經董事會決議發行新股前，即代表公司向原告招募股
      份，依前述說明，丙○○無代表權限為之，應類推適用無
      權代理之規定。依民法第民法第170條規定，無代理權人
      以代理人之名義所為之法律行為，非經本人承認，對於本
      人不生效力。本件被告既否認系爭契約之效力，依無權代
      理之規定，系爭契約對被告不生效力，應可認定。
  (二)原告請求被告返還退股金100 萬元，有無理由？
    1.按無法律上之原因而受利益，致他人受損害者，應返還其
      利益。雖有法律上之原因，而其後已不存在者，亦同，民
      法第179 條定有明文。
    2.原告依據其與丙○○代表被告簽署之系爭契約，匯款100
      萬元至被告公司帳戶，已據其提出存款憑條1 紙為憑，被
      告對於原告匯入之帳戶，係被告公司所有乙節，亦不爭執
      。原告主張其已依系爭契約，交付100 萬元予被告之事實
      ，應非子虛。又系爭契約對被告不生效力，已如前述，是
      以，被告受領原告交付之100 萬元，並無法律上原因，原
      告依據不當得利法律關係，請求被告返還100 萬元，洵屬
      有理，應予准許。被告抗辯系爭契約之效力，存在於原告
      與丙○○之間，被告受領原告交付之100 萬元，非無法律
      上原因云云，並無可採。
    3.被告另抗辯原告匯款100 萬元時，被告公司財務與丙○○
      個人財務，並未清楚劃分等語。然原告匯款至被告公司帳
      戶後，已經公司股務主辦人簽收，此觀之特別股認股權證
      契約書可明（本院卷第4 頁），被告確實收受原告之匯款
      ，應甚明確。至於被告公司財務與丙○○個人財務情形如
      何，應屬被告與丙○○間委任關係之問題，核與本件無涉
      ，被告此部分主張，亦非足採。
七、綜上所述，原告依據不當得利法律關係，請求被告返還100
    萬元及自98年4 月30日起至清償日止，按年息百分之5 計算
    之利息，為有理由，應予准許。原告依據系爭契約及不當得
    利之法律關係，請求被告給付，因原告係就同一聲明，請求
    本院擇一有理由判決，原告主張不當得利之請求，已有理由
    ，其餘主張，本院不再加以論述，附此敘明。
八、據上論結，本件原告之訴為有理由，依民事訴訟法第78條，
    判決如主文。
中    華    民    國    98    年    10    月    13    日
                  民事第三庭   法  官  陳宛榆
正本係照原本作成。
如不服本判決，應於送達後20日內，向本院提出上訴狀並表明上
訴理由，如於本判決宣示後送達前提起上訴者，應於判決送達後
10日內補提上訴理由書（須附繕本）。
中    華    民    國    98    年    10    月    13    日
                                書記官  周耿瑩


司法院資訊處製作；財團法人民間司法改革基金會備份。
